臺灣板橋地方法院刑事判決　　　　　　　95年度易字第1467號
公　訴　人　臺灣板橋地方法院檢察署檢察官
被　　　告　乙○○
　　　　　　　　　　（現於臺灣臺北看守所羈押中）
上列被告因恐嚇取財案件，經檢察官提起公訴（94年度偵緝字第
2357號），嗣因被告於本院準備程序中就被訴事實為有罪之陳述
，本院告知被告簡式審判程序之旨，並聽取當事人之意見後，由
本院合議庭裁定改由受命法官獨任依簡式審判程序進行，判決如
下：
    主  文
乙○○幫助連續意圖為自己不法之所有，以恐嚇使人將本人之物
交付，處有期徒刑陸月，如易科罰金以銀元佰元即新臺幣玖佰
元折算壹日，減為有期徒刑月，如易科罰金以銀元佰元即新
臺幣玖佰元折算壹日。
    事  實
一、乙○○應能預見如將金融機構之帳戶提供不熟識之人使用，
    可能幫助犯罪集團作為犯罪後使被害人匯入款項之用，竟仍
    不違背其本意，基於幫助他人恐嚇之意，由綽號「阿華」之
    成年男子告知至銀行開設帳戶交其使用，可給予新臺幣（下
    同）5,000 元，竟因缺錢花用於民國（下同）92年9 月23日
    前往臺北縣板橋市○○路○ 段37號「華南商業銀行埔墘分行
    」及臺北縣板橋市○○路○ 段62之1 號「臺灣中小企業銀行
    埔墘分行」開立存款帳戶（帳號各為：000000000000、000-
    00000000號，以下就該二銀行分別簡稱為華南銀行、臺灣中
    小企銀）後，即於上開時日後約一週後在臺北縣板橋市○○
    路○ 段昔日租屋處（起訴書略載為不詳時間、地點）將上開
    帳戶存摺、金融卡及密碼等物交付予綽號「阿華」之成年男
    子。嗣取得乙○○上開帳戶資料之犯罪集團成員，即基於意
    圖為自己不法所有之概括犯意，先後於（一）92年12月22日
    （起訴書誤為92年12月20日）下午5 時10分許，在臺北縣土
    城市○○路○ 段126 巷口，撥打電話予丁○○恫嚇稱：「有
    人要對伊不利，已請小弟在伊住家附近徘徊等語」，使丁○○聞言心生畏懼而於當日下午5 時29分許依其指示匯款16,0
    00元至乙○○上開華南銀行之帳戶內。（二）又於同日下午
    5 時50分許在上址該犯罪集團成員再度撥打電話予丁○○恐
    嚇稱：「錢是要給小弟的，匯款錢不夠處理，須再匯款等語
    」，惟丁○○查覺有異故未依其指示匯款，而未遂。（三）
    92年12月間在臺北縣五股鄉○○路○ 段該犯罪集團成員撥打
    電話予鄭豐寬恐嚇稱：「有人出錢要毆打伊，如果要和解需
    給付款項等語」，鄭豐寬聞言心生畏懼，遂依其指示於96年
    12月19日匯款30,000元至不詳帳戶內，之後該犯罪集團成員
    再度撥打電話予鄭豐寬表示匯款金錢不夠，鄭豐寬遂依其指
    示匯款10,000元至乙○○上開華南銀行帳戶內。（四）92年
    12月間在新竹縣竹北市○○○街26號該犯罪集團成員撥打電
    話予丙○○恫嚇稱：「伊所有之車號J8-9189 號自用小客車
    ，如欲取回需匯款，否則再尋不到車輛等語」，丙○○聞之
    心生畏懼，乃依其指示於92年12月16日2Q先後匯款10,000元
    及8,000 元至乙○○上開華南銀行帳戶內。旋經丁○○發覺
    有異而報警，經警通報金融機構後，乙○○於93年5 月11日
    前往臺北市○○○路193 號「聯信銀行」欲申請支票時，經
    銀行通報警方而循線查獲上情。
二、案經丁○○訴由臺北市政府警察局松山分局移送臺灣臺北地
    方法院檢察署檢察官呈請臺灣高等法院檢察署檢察長核轉臺
    灣板橋地方法院檢察署檢察官偵查起訴。
    理  由
一、按除被告所犯為死刑、無期徒刑、最輕本刑為三年以上有期
    徒刑之罪或高等法院管轄第一審案件者外，於第一次審判期
    日前之準備程序進行中，被告先就被訴事實為有罪之陳述時
    ，審判長得告知被告簡式審判程序之旨，並聽取當事人、代
    理人、辯護人及輔佐人之意見後，裁定進行簡式審判程序，
    刑事訴訟法第273 條之1 第1 項定有明文。經核本件被告乙○○所犯係死刑、無期徒刑、最輕本刑為三年以上有期徒刑
    以外之罪，其於準備程序中就被訴事實為有罪之陳述，經法
    官告知簡式審判程序之旨，並聽取公訴人、被告之意見後，
    本院爰依首揭規定，合議裁定由受命法官獨任進行簡式審判
    程序，合先敘明。
二、上揭事實，業據被告乙○○於本院準備程序及審理時坦承不
    諱，核與證人丁○○、甲○○（即被害人鄭豐寬之妻）、丙○○分別於警詢及偵查中指訴屬實，此外復有華南銀行及臺
    灣中小企銀函文暨檢附之交易明細表在卷可稽，是被告之自
    白與事實相符，堪予採信。又金融機構對於個人開戶並未設
    有嚴格限制，一般常人均可自行申辦，而無使用他人帳戶之
    必要。又金融機構帳戶之存摺、提款卡攸關個人財產權益，
    一般具相當智識程度之人均有妥為保管、避免他人任意使用
    之認識，當無予與本人無相當親密或信賴關係之人間流通使
    用之可能性；況現今犯罪集團或不法份子為掩飾其不法獲利
    行徑，避免司法機關之犯罪偵查，每利用他人金融機構帳戶
    遂行恐嚇、詐欺或其他財產犯罪，其犯罪手法業經政府及各
    類傳媒廣為宣導週知，期使民眾注意防範，一般人本於生活
    經驗，均足預見提供金融機構帳戶之存摺、提款卡，極有可
    能遭利用為恐嚇取財或詐騙或其他財產犯罪之工具。再依被
    告智識程度、社會經歷，對於提供個人金融機構帳戶予素不
    相識之人使用，將有可能被利用作為實行財產犯罪之工具，
    自應有所預見。從而，被告既可預見提供個人金融機構帳戶
    之存摺、金融卡及密碼予他人使用，有被利用為恐嚇取財工
    具使用之可能，即屬以此方式幫助恐嚇取財集團遂行恐嚇取
    財之犯罪行為。是以本件罪證明確，被告犯行洵堪認定。
三、新舊法之比較：
 (一)刑法第2條：
     查被告行為後，刑法第2 條第1 項於94年2 月2 日以華總
     一義字第09400014901 號令修正公布，並自95年7 月1 日
     起施行；修正後刑法第2 條第1 項規定，已將新舊法律適
     用之「從新從輕」原則，改採「從舊從輕」原則，而此規
     定僅係規範行為後法律變更所生新舊法律比較適用之準據
     法，並非實體刑罰法律，自不生行為後法律變更之比較適
     用之問題，應逕行適用新法第2條第1項之規定。
 (二)又刑法第346 條第1 項之恐嚇取財罪，法定刑為六月以上
     五年以下有期徒刑，得併科銀元一千元以下罰金，而修正
     後刑法施行法增訂第1 條之1 規定：「中華民國94年1 月7
     日刑法修正施行後，刑法分則編所定罰金之貨幣單位為新
     臺幣。94年1 月7 日刑法修正時，刑法分則編未修正之條
     文定有罰金者，自94年1 月7 日刑法修正施行後，就其所
     定數額提高為30倍。但72年6 月26日至94年1 月7 日新增
     或修正之條文，就其所定數額提高為三倍」，另刑法第33
     條第5 款修正為：「主刑之種類如下：五、罰金：新臺幣
     一千元以上，以百元計算之」，是依修正後之法律，刑法
     第346 條第1 項之恐嚇取財罪所得科處之併科罰金刑最高
     為新臺幣三萬元、最低為新臺幣一千元；然依被告行為時
     之刑罰法律，即罰金罰鍰提高標準條例第1 條前段規定之
     提高倍數十倍及修正前刑法第33條第5 款規定之罰金最低
     額一元計算，該罪之併科罰金刑最高為銀元一萬元，最低
     額為銀元一元，若換算為新臺幣，最高額雖與新法同為新
     臺幣三萬元，然最低額僅為新臺幣三元。因此，比較上述
     修正前、後之刑罰法律，自以被告行為時關於併科罰金刑
     之法律較有利於被告。是本件依首揭刑法第2 條第1 項前
     段規定，自應適用被告行為時之法律，即修正前刑法之相
     關規定論處。
 (三)刑法第30條幫助犯：
     修正後刑法第2 條第1 項明文：「行為後法律有變更者，
     適用行為時之法律。但行為後之法律有利於行為人者，適
     用最有利於行為人之法律。」改採「從舊從輕」主義，係
     規範行為後法律變更所衍生新舊法律比較適用之準據法，
     以適用最有利於行為人之法律為原則。據此，法院裁判時
     已在新法施行之後，雖新舊法之內容有所修正，但對行為
     人倘無有利或不利之情形者（例如僅修正法律用語，新舊
     法法定刑仍屬相同），即無適用上開規定為新舊法比較之
     問題。查修正前刑法第30條與修正後刑法第30條之規定，
     僅有修正後刑法第30條第1 項將修正前刑法第30條第1 項
     「幫助他人犯罪者，『為從犯』」之『為從犯』三字刪除
     ，其餘文字均一樣，新舊法幫助犯之規定固有修正，但對
     於被告並無「有利或不利」之影響，依前述說明，自無適
     用修正後刑法第2 條第1 項之規定為比較新舊法適用之必
     要，應適用裁判時之法律即刑法第30條之規定論以幫助犯
     。
 (四)刑法第56條：
     修正後刑法第56條規定，業已刪除連續犯之規定。故連續
     數行為而犯同一罪名，依修正前刑法第56條規定，應以一
     罪論，但得加重其刑；而依修正後規定，則已無連續犯可
     資適用，即應將各次犯行以數罪併合處罰。是就被告所幫
     助之恐嚇取財犯行，恐嚇取財集團是多次對被害人為恐嚇
     犯行，自以適用修正前刑法56條關於連續犯論以一罪之規
     定，對之較為有利。
 (五)修正後刑法第41條第1 項前段關於得易科罰金之折算標準
     ，由「得以一元以上三元以下折算一日」（按：此規定配
     合修正前罰金罰鍰提高標準條例第2 條【現已刪除】規定
     ，就其原定數額提高為一百倍折算一日，則最高應以銀元
     三百元折算一日，經折算為新臺幣後，應以新臺幣九百元
     折算為一日），提高為「以新臺幣一千元、二千元或三千
     元折算一日」，並刪除「因身體、教育、職業、家庭之關
     係或其他正當事由，執行顯有困難」之條件。是以修正前
     刑法所定易科罰金之折算標準金額較低，自係修正前刑法
     較為有利。
 (六)綜合上述各條文修正前、後之比較，並依諸「新舊刑法關
     於刑之規定，雖同採從輕主義，係適用最有利於行為人之
     法律，既曰法律，自較刑之範圍為廣，比較時應就罪刑有
     關之共犯、未遂犯、連續犯、牽連犯、結合犯以及累犯加
     重、自首減輕、暨其他法定加減原因、與加減例等一切情
     形，綜其全部之結果，而為比較，再適用有利於行為人之
     法律處斷」（參照最高法院24年上字第4634號判例要旨）
     及修正後刑法第2條 第1 項前段、後段規定之「從舊、從
     輕」原則，除了對於被告並無「有利或不利」之影響，並
     無適用修正後刑法第2條 第1 項之規定為比較新舊法適用
     之必要，而應適用裁判時之法律即刑法第28條共同正犯與
     第30條幫助犯之規定外，爰依整體比較結果，適用被告行
     為時之法律，即修正前刑法之相關規定，予以論處。
四、本案論罪科刑及所犯法條：
    被告乙○○將其所申請金融帳戶之存摺、提款卡與密碼等物
    ，交付予恐嚇取財集團使用，使該恐嚇取財集團作為對告訴
    人丁○○、鄭豐寬及丙○○等人實施恐嚇取財犯罪之取款工
    具，顯係基於幫助共同實施恐嚇取財犯罪之犯意，且所為提
    供金融帳戶之行為，亦屬刑法恐嚇取財罪構成要件以外之行
    為，故核被告所為，係犯修正前刑法第346 條第1 項、刑法
    第30條第1 項之幫助共同恐嚇取財罪，其幫助他人實行犯罪
    行為，應依同法第30條第2 項之規定，按正犯之刑減輕之。
    又被告所幫助之恐嚇取財集團對各該被害人先後實施多次恐
    嚇取財犯行，時間緊接，手法相同，所犯為構成要件相同之
    罪名，顯有概括之犯意，均為連續犯。是以被告係犯幫助連
    續意圖為自己不法之所有，以恐嚇使人將本人之物交付之恐
    嚇取財罪；而幫助犯之刑事責任從屬於正犯，正犯屬連續犯
    者，幫助犯之刑責，亦應從連續犯之規定處斷，並依法先加
    後減之。爰審酌被告年輕力壯，未思正職，竟貪圖私利，將
    存摺、提款卡與密碼等物出售予不法恐嚇集團牟利，助長他
    人犯罪，非但增加被害人尋求救濟及治安機關查緝犯罪之困
    難，亦使不法恐嚇取財犯罪集團得以順利掩飾其恐嚇所得之
    財物，危害被害人財產安全及社會治安，再告訴人等人分別
    受有16,000元、10,000元及18,000元之損失，以及被告犯罪
    後已坦承犯行，甚有悔意等一切情狀，量處被告如主文所示
    之刑，並諭知如易科罰金之折算標準，以資懲儆。
五、末查，被告犯罪時間在96年4 月24日以前，雖被告係96年10
    月10日在臺北縣板橋市○○路○ 段50巷22號為臺北縣政府警
    察局海山分局警員緝獲到案（有該局通緝案件移送書在卷可
    考）；惟被告之通緝時間係96年9 月26日與中華民國九十六
    年罪犯減刑條例第5 條所定本條例施行前（即96年7 月16日
    前），經通緝而未於中華民國96年12月31日以前自動歸案接
    受偵查、審判或執行者，不得依本條例減刑之文義不符。故
    本件被告仍得依該條例第2 條第1 項第3 款之規定減其刑期
    二分之一，併諭知易科罰金之折算標準，附此敘明。
據上論斷，應依刑事訴訟法第299 條第1 項前段、第273 條之1
第1 項，刑法第30條、修正前刑法第346 條第1 項、第2 條第1
項、第56條、第41條第1 項前段，修正前罰金罰鍰提高標準條例
第1 條前段、第2 條，中華民國96年罪犯減刑條例第2 條第1項
第3 款、第7 條、第9 條，現行法規所定貨幣單位折算新臺幣條
例第2 條，判決如主文。
本案經檢察官吳文正到庭執行職務
中　　華　　民　　國　　96　　年　　12　　月　　13　　日
                      刑事第五庭  法　官  潘 長 生
以上正本證明與原本無異。
如不服本判決，應於判決送達後10日內敘明理由向本院提出上訴
狀。
                                  書記官  彭 麗 紅
中　　華　　民　　國　　96　　年　　12　　月　　13　　日
附錄本案論罪科刑法條：
中華民國刑法第346條
意圖為自己或第三人不法之所有，以恐嚇使人將本人或第三人之
物交付者，處6月以上5年以下有期徒刑，得併科1千元以下罰金
。
以前項方法得財產上不法之利益，或使第三人得之者，亦同。
前二項之未遂犯罰之。
